---
title: "DSBD - Análise de Sobrevivência"
author: "José Luiz Padilha"
date: "20 de setembro de 2024"
output: pdf_document
---

```{r setup, include=FALSE}
knitr::opts_chunk$set(echo = TRUE, message = FALSE, warning = FALSE)
```

# Exemplo 1: Estimador de Kaplan-Meier e Testes Não Paramétricos

## Estimador de Kaplan-Meier

Considere como exemplo os dados de hepatite. O estudo tinha como objetivo investigar o efeito da terapia com esteroide em pacientes com hepatite viral aguda. O evento de interesse é a morte do paciente.

```{r fig.height=4.5, fig.width=10, message=FALSE, warning=FALSE}
tempos <- c(1, 2, 3, 3, 3, 5, 5, 16, 16, 16, 16, 16, 16, 16, 16, 1, 1, 1, 1, 4, 5, 7, 8, 
            10, 10, 12, 16, 16, 16)
cens <- c(0, 0, 1, 1, 0, 0, 0, 0, 0, 0, 0, 0, 0, 0, 0, 1, 1, 1, 0, 0, 1, 1, 1, 1, 0, 0, 0, 
          0, 0)
grupos <- c(rep("Controle", 15), rep("Esteroide", 14))
dados <- data.frame(tempos, cens, grupos)
```

O estimador de Kaplan-Meier é obtido por meia da função `survfit` do pacote `survival`.
```{r}
require(survival)
require(survminer)
ekm <- survfit(Surv(tempos, cens) ~ grupos, data = dados)
summary(ekm)
```

A seguir, temos uma representação gráfica das curvas de sobrevivência estimadas, o que nos permite uma comparação visual entre funções de sobrevivência para os dois grupos.

```{r, fig.width=12, fig.height=6}
ggsurvplot(ekm, risk.table = TRUE)
```


Diferentes intervalos de confiança para a sobrevivência podem ser obtidos alterando o argumento `conf.type`. A opção padrão é `conf.type="log"`.
```{r}
#fórmula anterior apresentada
ekm0 <- survfit(Surv(tempos, cens) ~ grupos, conf.type = "plain", data = dados)
summary(ekm0)

#transformação log-log para S(t)
ekm1 <- survfit(Surv(tempos, cens) ~ grupos, conf.type = "log-log", data = dados)
summary(ekm1)
```


A probabilidade estimada de um paciente do grupo esteroide sobreviver a 6 semanas obtida diretamente da curva de Kaplan-Meier é de $0,698$. No entanto, se uma interpolação linear for utilizada, obtém-se:
$$
\frac{7-5}{0,611-0,698}=\frac{6-5}{\hat{S}(6)-0,698}\Rightarrow \hat{S}(6)=0,655.
$$

Uma informação útil é o tempo mediano de vida. Como a curva de Kaplan-Meier é uma função escada, esta estimativa obtida por meio de uma interpolação linear é:
$$
\frac{10-8}{0,437-0,524}=\frac{MED-8}{0,500-0,524}\Rightarrow MED=t_{0,50}=8,55\ semanas.
$$

## Comparação das curvas de sobrevivência

As curvas de Kaplan-Meier indicam que, possivelmente, a terapia com esteroide não é um tratamento adequado para pacientes com hepatite viral aguda. Procedemos com a aplicação dos testes logrank e de Wilcoxon para comparação das curvas de sobrevivência.
```{r}
#teste logrank
survdiff(Surv(tempos,cens) ~ grupos, rho = 0)
#teste wilcoxon
survdiff(Surv(tempos, cens) ~ grupos, rho = 1)
```

Os testes apontam uma possível diferença entre os dois grupos. O pacote `coin` implementa uma série de testes para testar a igualdade de funções de sobrevivência em dois ou mais grupos independentes. Por exemplo, para realizarmos o teste de Tarone-Ware, podemos fazer:
```{r}
library(coin)
logrank_test(Surv(tempos, cens) ~ factor(grupos), type = "Tarone-Ware")
```

\newpage

# Exemplo 2: Estimador de Kaplan-Meier e Testes Não Paramétricos

Um produtor de requeijão deseja comparar dois tipos de embalagens (A e B) para o seu produto. Ele deseja saber se existe diferença na durabilidade de seu produto com relação às embalagens. O produto dele é vendido em temperatura ambiente e sem conservantes. O evento de interesse é o aparecimento de algum tipo de fungo no produto.

Vamos verificar se existe diferença entre as embalagens.
```{r}
tempos.a <- c(31, 40, 43, 44, 46, 46, 47, 48, 48, 49, 50, 50, 60, 60, 60, 60, 60, 60, 60, 
              60)
cens.a <- c(1, 1, 1, 1, 1, 1, 1, 1, 1, 1, 1, 1, 1, 1, 1, 1, 0, 0, 0, 0)
tempos.b <- c(48, 48, 49, 49, 49, 49, 50, 50, 50, 50, 53, 53, 54, 54, 54, 55, 55, 55, 55, 
              55)
cens.b <- c(1, 1, 1, 1, 1, 1, 1, 1, 1, 1, 1, 1, 1, 1, 1, 1, 0, 0, 0, 0)
tempos <- c(tempos.a, tempos.b)
cens <- c(cens.a, cens.b)
grupos <- c(rep("A", length(tempos.a)), rep("B", length(tempos.b)))
dados <- data.frame(tempos, cens, grupos)
ekm <- survfit(Surv(tempos, cens) ~ grupos, data = dados); summary(ekm)
```

A seguir, os gráficos com as curvas estimadas.
```{r, fig.width=12, fig.height=6}
ggsurvplot(ekm, risk.table = TRUE, pval = TRUE)
```

```{r}
survdiff(Surv(tempos,cens) ~ grupos, rho = 0)#teste logrank
```

O teste logrank não apresenta diferença entre as curvas. Vamos construir uma curva de sobrevivência combinando todos os tempos de vida e plotá-la juntamente com o intervalo de confiança de 95%.
```{r, fig.width=12, fig.height=6}
ekm <- survfit(Surv(tempos,cens) ~ 1, data = dados); summary(ekm)
ggsurvplot(ekm, risk.table = TRUE)
```
\newpage


# Exemplo 3: Modelos Probabilísticos

Vamos considerar os tempos de reincidência, em meses, de um grupo de 20 pacientes com câncer de bexiga que foram submetidos a um procedimento cirúrgico realizado por laser. 

```{r, fig.width=10, fig.height=5}
tempos <- c(3, 5, 6, 7, 8, 9, 10, 10, 12, 15, 15, 18, 19, 20, 22, 25, 28, 30, 40, 45)
cens <- c(1, 1, 1, 1, 1, 1, 1, 0, 1, 1, 0, 1, 1, 1, 1, 1, 1, 1, 1, 0)
dados <- data.frame(tempos, cens)
ekm <- survfit(Surv(tempos, cens) ~ 1, data = dados)
summary(ekm)
ggsurvplot(ekm, conf.int = FALSE, risk.table = TRUE)
```

Ajustaremos três distribuições: exponencial, Weibull e lognormal.
```{r}
ajust1 <- survreg(Surv(tempos, cens) ~ 1, dist = 'exponential')
ajust1
alpha <- exp(ajust1$coefficients[1])
alpha
#
ajust2 <- survreg(Surv(tempos, cens) ~ 1, dist = 'weibull')
ajust2
alpha <- exp(ajust2$coefficients[1])
gama <- 1/ajust2$scale
cbind(gama, alpha)
#
ajust3 <- survreg(Surv(tempos, cens) ~ 1, dist = 'lognormal')
ajust3
```

Com base nos valores acima, podemos calcular as sobrevivências estimadas. Por exemplo, para o tempo $t=10$ meses, obtemos:
```{r}
exp(-10/20.41)#exponencial
exp(-(10/21.34)^1.54)#Weibull
pnorm((-log(10) + 2.72)/0.76)#lognormal
```

As estimativas obtidas por meio dos modelos Weibull e lognormal são bem próximas. O mesmo não ocorre com o modelo exponencial, que apresenta um valor ligeiramente diferente dos obtidos pelos outros dois modelos.

A seguir construímos as estimativas das funções de sobrevivência para os tempos de reincidência usando-se os modelos exponencial, Weibull e lognormal, além do Kaplan-Meier.
```{r}
time <- ekm$time
st <- ekm$surv
ste <- exp(-time/20.41)
stw <- exp(-(time/21.34)^1.54)
stln <- pnorm((-log(time) + 2.72)/0.76)
round(cbind(time, st, ste, stw, stln), 3)
```

Para escolha dos modelos, vamos inicialmente usar o método gráfico comparando as estimativas de sobrevivência pelo estimador de Kaplan Meier versus as respectivas estimavas por cada um destes modelos.

```{r, fig.width=12}
par(mfrow = c(1, 3)) 
plot(ste, st, pch = 16, ylim = range(c(0.0, 1)), xlim = range(c(0, 1)), 
     ylab = "S(t): Kaplan-Meier", xlab = "S(t): exponencial")
lines(c(0, 1), c(0, 1), type = "l", lty = 1)
plot(stw, st, pch = 16, ylim = range(c(0.0, 1)), xlim = range(c(0, 1)), 
     ylab = "S(t): Kaplan-Meier", xlab = "S(t): Weibull")
lines(c(0, 1), c(0, 1), type = "l", lty = 1)
plot(stln, st, pch = 16, ylim = range(c(0.0, 1)), xlim = range(c(0, 1)), 
     ylab = "S(t): Kaplan-Meier", xlab = "S(t): log-normal")
lines(c(0, 1), c(0, 1), type = "l", lty = 1)
```

O modelo exponencial não parece ser adequado, pois há afastamentos da reta $y=x$. Os modelos Weibull e lognormal acompanham melhor a reta de igualdade. Vamos proceder com a comparação dos gráficos linearizados. 

```{r, fig.width=12}
par(mfrow = c(1, 3)) 
invst <- qnorm(st) 
plot(time, -log(st), pch = 16, xlab = "tempos", ylab = "-log(S(t))") 
plot(log(time), log(-log(st)), pch = 16, xlab = "log(tempos)", ylab = "log(-log(S(t)))")  
plot(log(time), invst, pch = 16, xlab = "log(tempos)", ylab = expression(Phi^-1 * (S(t)))) 
```

Novamente vemos que o modelo exponencial não apresenta bom ajuste, enquanto os outros dois modelos mostram comportamentos similares.

As curvas de sobrevivência estimadas pelos modelos Weibull e lognormal são mostradas a seguir, juntamente com a sobrevivência estimada por Kaplan-Meier.

```{r, fig.width=12}
par(mfrow = c(1, 2))
plot(ekm, conf.int = F, xlab = "Tempos", ylab = "S(t)")
lines(c(0, time), c(1, stw), lty = 2)
legend(25, 0.8, lty = c(1, 2), c("Kaplan-Meier", "Weibull"), bty = "n", cex = 0.8)
plot(ekm, conf.int = F, xlab = "Tempos", ylab = "S(t)")
lines(c(0, time), c(1, stln), lty = 2)
legend(25, 0.8, lty = c(1,2), c("Kaplan-Meier", "Log-normal"), bty = "n", cex = 0.8)
```

A figura indica que ambos os modelos apresentam ajustes satisfatórios. O logaritmo da verossimilhança dos modelos ajustados e o correspondente AIC são dadas por:
```{r}
cbind(loglik = c(ajust1$loglik[2], ajust2$loglik[2], ajust3$loglik[2]),
      aic = c(extractAIC(ajust1)[2], extractAIC(ajust2)[2], extractAIC(ajust3)[2]))
```


Estimativas para o tempo médio são obtidas para os modelos Weibull e lognormal como, respectivamente:
$$
\begin{aligned}
\hat{E}(T)=&21,34[\Gamma(1+(1/1,54))]=19,206 \ \mbox{meses},\\
\hat{E}(T)=&\exp\left\{ 2,72+(0,76^2/2)\right\} = 20,263 \ \mbox{meses}.
\end{aligned}
$$
Ainda, uma estimativa para o tempo mediano, obtida a partir da expressão dos percentis do modelo lognormal é
$$
\hat{t}_{0,5}=\exp(z_{0,5}0,76+2,72)=15,18 \ \mbox{meses}.
$$
O estimador de Kaplan Meier, fazendo uso de interpolação linear, fornece um valor de 17,05 meses como estimativa para o tempo mediano.

\newpage

# Exemplo 4: Modelos de Regressão Paramétricos

Os dados utilizados provêm do Registro Hospitalar do Câncer (RHC) do Hospital Erasto Gaertner. O RHC foi implantado em novembro de 1992. A amostra é formada por pacientes com câncer maligno de localização topográfica C71 (encéfalo). Os registros vão de 17/05/1990 a 30/12/2001.

A amostra é composta por 397 pacientes. As variáveis disponíveis são:

* Sexo: 246 do sexo masculino e 151 do sexo feminino.
* Idade: Varia de 0 a 77 anos, sem grandes concentrações
* Tratamento realizado: 
	- Radioterapia: 257
	- Radioterapia+Cirurgia: 71
	- Cirurgia: 21
	- Outros: 48 (Quimioterapia, Hormonioterapia ou  combinações de tratamentos).
* Estadiamento da doença:
	- I:6	II: 40	III: 28	IV: 12
	- Não pode ser aplicado: 2
	- Não codificado: 308
* AED: Avaliação da extensão da doença:
  - Localizado: 350
	- Extensão direta: 33
	- Metástese: 5
	- Não aplicável: 2
	- Ignorado: 8

Foram observadas 216 falhas e 181 censuras. As covariáveis utilizadas nesta aplicação foram: idade do paciente, sexo e tipo de tratamento realizado.


```{r}
encefalo <- read.table("enc.txt", h = T, dec = ",")
```

## Gráfico de Kaplan-Meier e testes logrank

A seguir o gráfico marginal de sobrevivência estimada.

```{r, fig.width=10, fig.height=4.5}
ekm <- survfit(Surv(tempo, cens.1) ~ 1, data = encefalo)
ggsurvplot(ekm, risk.table = TRUE)
```

Uma estimativa do tempo mediano é dada por
```{r}
ekm
```

Vamos agora comparar as curvas de sobrevivência por meio do teste logrank. As covariáveis idade e tratamento foram dicotomizadas para aplicação do teste.

* Sexo
```{r, fig.width=10, fig.height=5}
levels(encefalo$Sexo) <- c("Masculino", "Feminino")
ekm1 <- survfit(Surv(tempo, cens.1) ~ Sexo, data = encefalo)
ggsurvplot(ekm1, risk.table = TRUE, pval = TRUE)
survdiff(Surv(tempo, cens.1) ~ Sexo, rho = 0, data = encefalo) 
```
   
O teste não aponta diferença entre os sexos.   
   

* Idade      
```{r, fig.width=10, fig.height=5}
ekm2 <- survfit(Surv(tempo, cens.1) ~ Ped, data = encefalo)
ggsurvplot(ekm2, risk.table = TRUE, pval = TRUE)
survdiff(Surv(tempo, cens.1) ~ Ped, rho = 0, data = encefalo) 
```

Uma diferença estatisticamente significativa foi encontrada entre os grupos de idade. Os pacientes mais velhos apresentaram sobrevida pior.

* Tratamento

```{r, fig.width=10, fig.height=5}
ekm3 <- survfit(Surv(tempo, cens.1) ~ TRAT, data = encefalo)
ggsurvplot(ekm3, risk.table = TRUE, pval = TRUE)
survdiff(Surv(tempo, cens.1) ~ TRAT, rho = 0, data = encefalo) 
```

Com relação ao  grupo tratamento dicotomizado, uma diferença marginal foi obtida. Os pacientes do grupo radioterapia apresentaram sobrevida estimada menor.

## Ajuste dos modelos de regressão

Vamos avaliar o ajuste dos modelos paramétricos exponencial, Weibull e lognormal.
```{r}
m0e <- survreg(Surv(tempo, cens.1) ~ Idade + Sexo + TRAT, dis = "exponential", 
               data = encefalo)
summary(m0e)
#
m0w <- survreg(Surv(tempo, cens.1) ~ Idade + Sexo + TRAT, dis = "weibull", 
               data = encefalo)
summary(m0w)
#
m0l <- survreg(Surv(tempo, cens.1) ~ Idade + Sexo + TRAT, dis = "lognormal", 
               data = encefalo)
summary(m0l)
```

Como visto, apenas a variável Idade foi significativa. Vamos considerar então modelos apenas com este preditor.
```{r}
m1e <- survreg(Surv(tempo,cens.1)~Idade,dis="exponential",data=encefalo)
m1w <- survreg(Surv(tempo,cens.1)~Idade,dis="weibull",data=encefalo)
m1l <- survreg(Surv(tempo,cens.1)~Idade,dis="lognormal",data=encefalo)
```

A seguir a comparação dos modelos via AIC:
```{r}
extractAIC(m1e)[2]
extractAIC(m1w)[2]
extractAIC(m1l)[2]
```

O modelo lognormal resulta no menor valor de AIC. Para o modelo lognormal, temos as estimativas:
```{r}
summary(m1l)
```

A razão de tempos medianos entre dois indivíduos com diferença de um ano (pacientes com 26 e 25 anos de idade, por exemplo) é dada por $e^{-0.0321}=0,968$. 	Isso significa que o tempo mediano de vida vai diminuindo com a idade: pacientes mais jovens apresentam sobrevida superior àquela de pacientes mais velhos.




# Exemplo 5: Modelo de Cox

O modelo de Cox, que assume que os riscos são proporcionais, também foi ajustado aos dados desse estudo.
```{r}
cox0 <- coxph(Surv(tempo, cens.1) ~ Idade + Sexo + TRAT, data = encefalo)
round(summary(cox0)$coef, 4) 
```

Novamente, apenas a variável idade foi significativa. O modelo final fica então dado por:
```{r}
cox1 <- coxph(Surv(tempo, cens.1) ~ Idade, data = encefalo)
summary(cox1) 
```

A verificação de proporcionalidade dos riscos pode ser testada via:
```{r}
zph <- cox.zph(cox1)
zph
``` 

O teste não rejeita a hipótese nula de riscos proporcionais. Tal conclusão também é obtida pelo exame dos resíduos de Schoenfeld.
```{r, fig.width=12, fig.height=6}
plot(zph, main = "Idade")
```

No modelo de Cox, a exponencial do parâmetro estimado é interpretada como razão de riscos:

* O aumento em 1 ano de idade aumenta o risco em 1,7% de o paciente ir a óbito ($e^{0,0173})=1,0174$).
* O aumento de 10 anos na idade (indivíduos com 40  e 30 anos, por exemplo) aumenta o risco de ir a óbito em 18,8% ($e^{10\times 0,0173}=1,1888$). 






